【裁判字號】    95,判,59
【裁判日期】    950119
【裁判案由】    營業稅
【裁判全文】
最  高  行  政  法  院  判  決
                                     95年度判字第00059號
上  訴  人  甲○○
                    送達代收人  李壁合
                    2段38號9樓
被 上訴 人  財政部臺灣省北區國稅局（承受臺北縣稅捐稽徵處
                    業務）
代  表  人  乙○○
                    送達代收人  丙○○
上列當事人間因營業稅事件，上訴人對於中華民國93年7月22日
臺北高等行政法院92年度訴字第433號判決，提起上訴，本院判
決如下：
    主  文
上訴駁回。
上訴審訴訟費用由上訴人負擔。
    理  由
一、上訴人未依法辦理營業登記擅自經營承包台北縣貢寮鄉○○
    道路、橋樑排水溝改善及其他各種工程業務，自民國84年1
    月19日開始營業至87年3月30日查獲日止逃漏營業額計新台
    幣（下同）9,918,967元，案經法務部調查局北部地區機動
    工作組（下稱調查局北機組）查獲，取具工程明細表、談話
    筆錄移由臺北縣稅捐稽徵處（下稱原處分機關）審理違章成
    立，除核定補徵營業稅495,948元，並按漏稅額處3倍之罰鍰
    1,487,800元。上訴人不服，申請復查，未獲變更，提起訴
    願，亦遭駁回，遂提起本件訴訟。
二、上訴人於原審起訴主張略以：上訴人受僱於宜而宏土木包工
    業之事實，有宜而宏土木包工業所開立之84年及85年度薪資
    扣繳憑單及該公司開立84年起迄87年3月止受僱證明書可稽
    。被上訴人及訴願機關僅以宜而宏土木包工業82年至86年間
    並未有為上訴人加保之勞工保險資料，即斷認上訴人所述不
    實。然查，雇主違法未為員工加保，不能當然推論該勞僱關
    係不存在。被上訴人認定上訴人違法營業所憑之證據，無非
    僅有調查局北機組至宜而宏土木包工業查扣之記事本、暨其
    負責人即證人林進發於調查局北機組之訊問筆錄，被上訴人
    與訴願機關均未令上訴人有陳述機會，且未與證人林進發進
    行對質，而依証人即宜而宏土木包工業負責人林進發於原審
    法院審理時到庭結證內容、同曾受雇於宜而宏土木包工業之
    工人即證人林文男及林阿耀同日到庭結證內容，均可證明證
    人林進發確實自行經營「宜而宏土木包工業」而從事承攬工
    程事務，並非將其該「宜而宏土木包工業」牌照借予上訴人
    。有關調查局北機組查扣宜而宏之「記事簿」，其記載亦不
    能為不利於上訴人之認定，蓋「記事簿」乃個人之「備忘錄
    」，核之「記事簿」影本內容，筆跡與證人林進發之簽名字
    跡不同，甚至前後筆跡多有不同，顯非同一人所寫，則證人
    林進發所稱其並不識字，乃是叫其妻女幫忙記載備忘，非無
    可信之處。況記事簿乃證人林進發單方面之記載，在無其他
    證據足認定其真實性前，不能將其所載「出筆名」或「開出
    人」等字詞逕行解釋為「借牌」，仍應探求林進發囑託其親
    人代為記載時之真意。原審訊問證人林進發時，林進發明確
    陳稱其上記載之姓名可能是交代其太太記錄將該次工資交給
    上訴人代發，而稅金是工程完成後有無賺錢之意。調查局北
    機組雖曾約談證人林進發，並就其所查扣之系爭記事本（帳
    冊）訊問林某作成筆錄，且依調查局筆錄記載，再觀諸系爭
    記事本之記載，「出筆名」欄記有「光雄」之部份，「稅金
    」欄或為空白，或有若干有數字之記載，然經過計算，均非
    工程金額之10%、或15%。換言之，調查局證人林進發筆錄與
    其扣案記事本內容既有扞格之處，被上訴人徒以證人林進發
    記事本內備註欄有註明扣稅金之金額，推論上訴人並非宜而
    宏之受雇人，否則薪資為何會有扣稅金之記載云云，顯有認
    定事實之謬誤。被上訴人雖又主張宜而宏土木包工業之林進
    發，於84年10月28日及85年8月27日收到業主貢寮鄉公所等
    所支付之工程款後，旋即轉帳至上訴人於同農會帳號000000
    00000000號帳戶中，另84年11月23日、85年8月24日亦分別
    有轉帳給上訴人之記錄云云。惟由於上訴人並無保存84、85
    年之存摺資料，無法自行比對被上訴人所提出之4筆款項進
    出是否正確，然上訴人訴訟代理人閱卷後，發現被上訴人所
    提出之台北縣瑞芳地區農會函，乃為文號90年5月30日北縣
    瑞農供字第0699號，並非其書狀中所謂之「北縣瑞農信字第
    0324號」，故其前述款項是否確係轉入上訴人帳戶，無從證
    明。證人林進發於84年、85年間曾因購買工程材料調度需要
    ，向上訴人調借金錢，俟其取得工程報酬再償還給上訴人。
    故縱被上訴人所提出宜而宏林進發曾匯款予上訴人乙節果屬
    真確，應係其當時償還給上訴人之借款。況被上訴人所列舉
    上訴人之借牌工程明細，自84年1月至87年3月，貢寮鄉公所
    支付之工程款多達30餘次，如果上訴人為實際承攬人，證人
    林進發均於收到工程款後馬上轉手給上訴人，則何以僅有4
    次之匯款記錄？適可反證上訴人並無借牌營業之事實，爰請
    將訴願決定及原處分均撤銷等語。
三、被上訴人則略以：上訴人未依法辦理營業登記擅自經營承包
    系爭工程，自84年1月19日開始營業至87年3月30日查獲日止
    逃漏營業額計9,918,967元，違反營業稅法第28條及稅捐稽
    徵機關管理營利事業會計帳簿憑證辦法第21條規定，此有借
    牌工程明細表可稽，且宜而宏土木包工業負責人林進發87年
    8月11日於調查局北機組所製作調查筆錄中已指出工程實際
    承作人為上訴人，又據該組搜證所取具宜而宏土木包工業之
    記事本中84年至87年有承包貢寮鄉公所前駁崁復建工程」、
    「通往衛生所路面改善工程尾款」等36項相關工程計發票金
    額9,918,967元之記載，該工程其後備註「光雄」，又依證
    人林進發88年6月25日於調查局北機組所製作調查筆錄，貢
    寮鄉公所確有收受工程發票，此有發票可證，記事本應可採
    認，則宜而宏土木包工業負責人即證人林進發所稱記事本之
    上訴人為實際承包工程自可認定，上訴人違章事實洵堪認定
    。至於上訴人主張受僱於宜而宏土木包工業所施作，此有宜
    而宏土木包工業所開立之受僱證明書乙份可證，故其並未對
    外擅自承包工程業務乙節，惟查宜而宏土木包工業自84年度
    迄至87年底止並未有為上訴人加保之勞工保險資料，此有該
    勞工保險局函覆上訴人之投保資料可稽，則上訴人所述顯為
    卸責之詞等語，資為抗辯。
四、原審斟酌全辯論意旨及調查證據之結果，略以：按證人林進
    發2次於調查局北機組所為之陳述，先後相距近11月，訊問
    之調查人員不同，然均指上訴人向其借牌，復有上開帳冊筆
    記為證，其陳述具真實性，上訴人指證人林進發之陳述非出
    於自由意志，要屬無稽。次按，證人林進發雖於原審法院審
    理中證稱系爭工程確為其所承包，非上訴人向其借牌云云，
    然上訴人借牌予他人收取借牌費，本身涉及幫助逃漏稅，利
    害關係與上訴人一致，其證詞已有偏頗上訴人之虞。而證人
    林進發既為土木包工業之負責人，對「稅金」之意義及其與
    「無賺錢」之意義顯有不同，其證稱帳冊記事本上「稅金」
    之記載是工程完成後有無賺錢之意，顯為迴護上訴人卸責之
    詞，是証人林進發指系爭工程確為其所承包之證詞，並不可
    採。又上開帳冊記事之真實性既屬無疑，則其是否為證人林
    進發自己所記載，或叫其妻小幫忙記載，均無礙本件上訴人
    違章事實之認定。另證人林文男及林阿耀雖到庭證稱受僱予
    證人林進發，即令屬實，亦不能否定系爭工程為上訴人借牌
    承攬之事實，何況其2人對於上訴人詢問是否於84年至87年
    幫宜而宏土木包業工作時，均稱忘記等語，是其2人之證詞
    並不足以證明系爭工程實際上為證人林進發所承作。另按，
    上訴人雖提出宜而宏土木包工業開立之上訴人84年及85年度
    薪資扣繳憑單及上訴人84年起迄87年3月止受僱證明書，以
    證明上訴人受僱證人林進發之宜而宏土木包工業之事實，然
    上開薪資扣繳憑單僅有2年度，且依其所載，証人林進發給
    付上訴人84年度薪資僅92,000元，85年度僅150,000元，金
    額甚小，參以林進發並未為上訴人投保勞工保險，此有勞工
    保險局函覆上訴人之投保資料可稽，並為上訴人所不爭執，
    因而上開受僱證明書載上訴人於84年元月迄87年3月止受僱
    於宜而宏土木包工業，從事工程工作，按日計酬，平均每日
    工資為1,000元整云云，與事實不符，並不足採信。即令上
    訴人曾於84年及85年度受僱於証人林進發，亦僅屬偶而之事
    ，並不妨礙上訴人自行承包工程，且上開帳冊記事本並無薪
    資之記載，是上訴人提出之上開資料不能推翻上訴人向證人
    林進發借牌承包系爭工程之認定。復按，原處分機關及被上
    訴人並未認定上開帳冊記事本上關於稅金之記載即為證人林
    進發於調查機關所稱之借牌費，上訴人以稅金金額與證人林
    進發於調查機關所陳述借牌費用為工程金額之10%或15%，如
    被上訴人所言，證人林進發收到工程款後，理當還要扣除稅
    金等費用，焉有全額支給上訴人之理，而指證人林進發於調
    查機關之陳述與事實不符云云，顯屬誤會。再按，證人林進
    發與上訴人間之資金往來，未必僅透過台北縣瑞芳地區農會
    匯款為之，再就其兩人間因上訴人借牌承包系爭工程所生之
    金錢上結算，亦未必於證人林進發收到工程款後隨即原款匯
    交上訴人，是不能以上訴人與證人林進發間在台北縣瑞芳地
    區農會之帳戶間僅4次匯款記錄而否定上訴人向證人林進發
    借牌承包系爭工程之事實。是上訴人否認向證人林進發借牌
    承包系爭工程之主張並不足採。上訴人未依規定辦理營業登
    記擅自經營承包工程業務，自84年1月19日開始營業至87年3
    月30日查獲日止逃漏營業額計9,918,967元，是原處分機關
    除核定補徵營業稅495,948元外，並按漏稅額處3倍之罰鍰1,
    487,800元，並無違法，訴願決定予以維持，亦無不當，因
    而將訴願決定及原處分均予維持，駁回上訴人之訴。
五、本院經核原判決於法尚無違誤。上訴意旨仍執前詞並主張略
    以：借牌工程明細表乃原處分機關依宜而宏負責人林進發之
    筆記內容自行製作，然實際上林進發是否確有向貢寮鄉公所
    簽約承攬系爭36項工程？其有無收到該等款項？原審就此未
    向貢寮鄉公所調閱相關契約文件或付款資料即逕予認定；且
    原判決對於林進發於93年4月20日至原審法院到庭陳述內容
    及林文南、林阿耀同日到庭結證內容中有利於上訴人之事證
    未加詳查，徒以無法證實林進發自由意志所取據之調查筆錄
    作為本件證據，原判決顯有判決不備理由之違法。另上訴人
    於原審中一再陳稱調查局林進發筆錄與其扣案記事本內容有
    扞格之處，該記事簿記載無法認定上訴人向其借牌，原處分
    機關證明上訴人違法之證據即有瑕疵，原判決未察，援引作
    為不利於上訴人之證據，顯有判決理由矛盾之違誤。爰請廢
    棄原判決，並撤銷訴願決定及原處分等語。然查「在中華民
    國境內銷售貨物或勞務及進口貨物，均應依本法規定課徵營
    業稅。」「營業人之總機構及其他固定營業場所，應於開始
    營業前，分別向主管稽徵機關申請營業登記。」、「營業人
    銷售貨物或勞務，應依本法營業人開立銷售憑證時限表規定
    之時限，開立統一發票交付買受人。但營業性質特殊之營業
    人及小規模營業人，得掣發普通收據，免用統一發票。」、
    「營業人除本法另有規定外，不論有無銷售額，應以每2月
    為1期，於次期開始15日內，填具規定格式之申報書，檢附
    退抵稅款及其他有關文件，向主管稽徵機關申報銷售額、應
    納或溢付營業稅額，其有應納營業稅額者，應先向公庫繳納
    後，檢同繳納收據一併申報。」、「營業人有左列情形之一
    者，主管稽徵機關得依照查得之資料，核定其銷售額及應納
    稅額並補徵之：三、未辦妥營業登記，即行開始營業，而未
    依規定申報銷售額者。」、「納稅義務人，有左列情形之一
    者，除追繳稅款外，按所漏稅額處1倍至10倍罰鍰，並得停
    止其營業：一、未依規定申請營業登記而營業者。」分別為
    營業稅法第1條、第28條前段、第32條第1項、第35條第1項
    、第43條第1項第3款、第51條第1款所明定。而本件上訴人
    未依法辦理營業登記擅自經營承包台北縣貢寮鄉○○道路、
    橋樑排水溝改善及其他各種工程業務，自84年1月19日開始
    營業至87年3月30日查獲日止逃漏營業額計9,918,967元，原
    處分核定補徵上訴人營業稅495,948元，並按漏稅額處3倍之
    罰鍰1,487,800元。揆諸前開規定，尚無違誤，原判決亦予
    維持，於法亦無不合。況查原判決就本件爭點即上訴人主張
    證人林進發於調查局北機組所為之陳述非出於自由意志；以
    稅金金額與證人林進發於調查機關所陳述借牌費用為工程金
    額之10%或15%，如按被上訴人所言，證人林進發收到工程款
    後，理當還要扣除稅金等費用，焉有全額支給上訴人之理，
    是證人林進發於調查機關之陳述與事實不符；及證人林進發
    雖於原審證稱系爭工程確為其所承包，非上訴人向其借牌各
    節，為不可採等情，明確詳述其得心證之理由，有如前述。
    並與前開行為時營業稅法等法令規定要無不合，尚無判決不
    適用法規或適用不當之違法；亦難謂有判決不備理由之違法
    ，縱原審雖有未於判決中加以論斷者，惟尚不影響於判決之
    結果，與所謂判決不備理由之違法情形不相當。至於上訴人
    其餘訴稱各節，乃上訴人以其對法律上見解之歧異，就原審
    取捨證據、認定事實之職權行使，指摘其為不當，均無可採
    。綜上所述，上訴意旨指摘原判決違誤，求予廢棄，難認有
    理由，應予駁回。
據上論結，本件上訴為無理由，爰依行政訴訟法第255條第1項、
第98條第3項前段，判決如主文。
中    華    民    國    95    年    1     月    19    日
                  第三庭審判長法  官  徐  樹  海
                              法  官  黃  合  文
                              法  官  吳  明  鴻
                              法  官  林  茂  權
                              法  官  鄭  小  康
以  上  正  本  證  明  與  原  本  無  異
中    華    民    國    95    年    1     月    19    日
                              書記官  王  福  瀛


司法院資訊處製作；財團法人民間司法改革基金會備份。
